臺灣高等法院臺中分院刑事判決　　　97年度上更(一)字第79號
上　訴　人
即　被　告　乙○○
　　　　　　　　　　現於臺灣臺中監獄
選任辯護人　蔡得謙律師
上列上訴人因殺人未遂案件，不服臺灣臺中地方法院九十六年度
訴字第三○七號中華民國九十六年四月十九日第一審判決（起訴
案號：臺灣臺中地方法院檢察署九十五年度偵字第二一五八六、
二七一四○、二八二七九號），提起上訴，判決後，經最高法院
第一次發回更審，本院判決如下：
    主  文
原判決關於乙○○殺人未遂部分撤銷。
乙○○殺人未遂，處有期徒刑伍年壹月。
    事  實
一、緣江朝偉（本案犯行業經原審法院判刑確定）認其於民國（
    下同）九十五年九月十九日二十三時許，在臺中市僑泰中學
    萊爾富便利商店門口，係遭丙○○等人毆打；後至同年月二
    十三日二十時許，當江朝偉與乙○○一起在外面找朋友之時
    ，又有丙○○之同夥打電話向江朝偉揚稱：「如果要算帳，
    可以過來」等語；江朝偉復聽聞丙○○同夥擁有槍枝，其乃
    將上開各情告知乙○○，乙○○即要江朝偉打電話給林政賢
    告知上情。嗣江朝偉、乙○○、林政賢決意要前往丙○○住
    處尋釁，為防不測，明知槍砲、彈藥，非經中央主管機關許
    可，不得持有，竟基於共同未經許可而同時非法持有手槍、
    子彈之犯意聯絡，由林政賢自不詳管道取得西班牙ＳＴＡＲ
    廠製三○ＰＫ型制式半自動手槍一支（槍枝管制編號：00
    00000000號）、及九ｍｍ制式子彈一顆並由乙○○
    駕車搭載江朝偉與林政賢會合，而共同非法持有上開手槍一
    支及子彈一顆（乙○○、林政賢共同未經許可持有手槍部分
    ，業經本院判刑確定）。惟因其等不知丙○○之住所，又恐
    丙○○之同夥不少，乙○○乃另邀同綽號「阿河」、「志願
    」、「阿德」等真實姓名年籍不詳之成年男子先至臺中縣大
    里市○○路某修車廠集合；林政賢、乙○○、江朝偉與「阿
    河」、「志願」、「阿德」等人再同往臺中市○○路「品記
    茶坊」，約於同月二十四日凌晨一時三十分許，與江朝偉邀
    約的黃新富（綽號「臭弟」），及黃新富邀約的劉哲瑛（綽
    號「包皮」）、劉禹成（綽號「高腳」）、李傑、季偉倫，
    以及劉哲瑛邀約的古明正，古明正邀約的陳長毅（綽號「小
    雞」起訴書及原審判決書均誤載為陳長億）、綽號「阿興」
    及「奇昌」等真實姓名不詳之成年男子會合（除林政賢、乙
    ○○、江朝偉三人之外，其餘人員均不知林政賢有攜帶制式
    手槍及子彈，此後亦無共同持有制式手槍及子彈之犯意聯絡
    及行為分擔）；此後即由知道丙○○住處之劉哲瑛騎乘機車
    帶頭，乙○○與「阿河」同坐一輛自用小客車，林政賢與江
    朝偉同坐一輛自用小客車，「阿德」另外駕駛一輛車，其餘
    的人則騎乘機車，同往丙○○位於臺中市南屯區田心北三巷
    四號住處欲找丙○○尋釁。迨至同日凌晨二時一、二十分許
    駛至該處後，上開三輛汽車先經過丙○○住處前方巷子勘查
    ，見有丁○○等約十多人在丙○○住處前，並作勢攔車，江
    朝偉、林政賢乃復搭乘綽號「志願」之不詳姓名之成年男子
    所駕駛之車輛再次前往丙○○住處前勘查人數，後於行經丙
    ○○住處前時，車內之江朝偉並大喊「把槍拿出來」，丁○
    ○等人聞言，乃紛紛進屋躲避。
二、詎江朝偉、林政賢見狀便將車輛停放在田心北三巷巷口，後
    在林政賢、江朝偉及乙○○等人下車會合後，三人即另起基
    於共同持前開手槍、子彈開槍而以加害生命之事恐嚇之犯意
    聯絡，由江朝偉命騎乘機車之黃新富等人先行離去，並由林
    政賢將前開手槍、子彈交給乙○○，推由乙○○前往開槍示
    威，要以加害生命之事，對於丁○○等在場人員施加恫嚇，
    使生危害於其等之安全（江朝偉、林政賢此部分恐嚇危害安
    全犯行，業經原審判刑確定）。詎在乙○○攜持前開手槍、
    子彈搭乘不知情之「阿河」所駕駛之自用小客車，倒車進入
    巷內之後，當乙○○下車並約於同日凌晨二時三十分前往丙
    ○○上開住處之門口之時，乙○○明知其所攜持之手槍、子
    彈均為制式手槍及子彈，其射擊之後之穿透力與殺傷力強大
    ，且知丙○○上開住處大廳與其後之房間係以木板隔間，而
    丁○○等約十多人已跑至大廳後面之房間等處躲藏，可預知
    其手持上開制式手槍，以其持槍高度從門口對客廳水平射擊
    子彈，極可能射中人體並造成死亡之結果，竟萌生從恐嚇危
    害安全之危險行為升高為殺人犯意，仍在丙○○上開住處門
    口手持上開手槍往客廳木板隔間射擊一槍，子彈貫穿木板隔
    板後，直接擊中躲在木板隔板後方丁○○之左手臂，致丁○
    ○受有左手臂槍傷之傷害，丁○○經送醫急救，並未發生死
    亡之結果，而毛國斌則遭子彈擊落之木板隔間碎片擊中頭部
    ，惟未成傷。乙○○開槍射擊上開子彈之後，立即坐上「阿
    河」所駕駛之上開車輛離開現場，復持前開手槍，與林政賢
    、江朝偉會合，並承前共同持有槍枝之犯意，即將前開林政
    賢所交付之手槍，放置於其位於臺中縣霧峰鄉○○路二三一
    號旁車庫。嗣於九十五年九月二十五日一時許，為警循線在
    臺中縣霧峰鄉○○路十七巷二十五號查獲乙○○，並經由乙
    ○○引導警方至新厝路二三一號旁車庫，扣得上開槍枝。
三、案經由臺中市警察局第四分局報請臺灣臺中地方法院檢察署
    檢察官偵查起訴。
    理  由
一、本案上訴人即被告（以下均簡稱為被告）乙○○對於：伊確
    有因為上開原因，而於上開時、地，與本案業經原審判刑確
    定之共同被告江朝偉、林政賢，共同未經許可而同時持有上
    開制式手槍與子彈，要一同前往丙○○住家尋釁；其後被告
    另又邀同綽號「阿河」、「志願」、「阿德」等人，共同被
    告江朝偉則邀約黃新富（綽號「臭弟」），黃新富又邀約證
    人劉哲瑛（綽號「包皮」）、劉禹成（綽號「高腳」）、李
    傑、證人季偉倫，劉哲瑛則復邀約古明正，古明正另又邀約
    陳長毅（綽號「小雞」）、綽號「阿興」及「奇昌」等真實
    姓名不詳之成年男子；迨其等會合之後，即由劉哲瑛騎乘機
    車帶頭，被告與「阿河」同坐一輛自用小客車，共同被告林
    政賢、江朝偉同坐一輛自用小客車，「阿德」另外駕駛一輛
    車，其餘的人則騎乘機車，同往丙○○位於臺中市南屯區田
    心北三巷四號住處欲找丙○○尋釁；至該處後，上開三輛汽
    車先經過丙○○住處前方巷子勘查，見有丁○○等約十多人
    在丙○○住處前，嗣便將車輛停放在田心北三巷巷口，後在
    共同被告林政賢、江朝偉及被告等人下車合會後，共同被告
    江朝偉命騎乘機車之黃新富等人先行離去，隨即由共同被告
    林政賢將前開手槍、子彈交予被告，被告遂攜持前開手槍、
    子彈前往丙○○家前門口，以前開手槍朝客廳內木板隔板射
    擊子彈一顆，子彈貫穿木板隔板後，直接擊中躲在木板隔板
    後方之丁○○之左手臂，致丁○○左手臂手肘附近受有槍傷
    ，嗣因丁○○被送醫急救，並未發生死亡之結果，另毛國斌
    則遭子彈擊落之木板隔間碎片擊中頭部，惟未成傷；而被告
    在開槍射擊上開子彈之後，乃立即坐上前開車輛離開現場，
    復持前開手槍，與共同被告林政賢、江朝偉會合後，竟同意
    為共同被告林政賢保管前開手槍，並將上開手槍予以藏放於
    其位於臺中縣霧峰鄉○○路二三一號旁車庫；嗣於九十五年
    九月二十五日一時許，為警循線在臺中縣霧峰鄉○○路十七
    巷二十五號查獲被告，經由被告引導警方至新厝路二三一號
    旁車庫，才扣得上開制式手槍等犯罪事實，已於原審法院及
    本院審理時均坦白承認不諱。惟矢口否認伊有殺人未遂之犯
    行，並辯稱：伊在開槍射擊之時，丙○○住家外面的人已經
    走了，伊見丙○○住家客廳並沒有人，伊喊叫丙○○亦無人
    回應，伊確信屋內並沒有人才開槍射擊，用意僅在警告，並
    無殺人之犯意云云。被告之選任辯護人並以：被告於警、偵
    、審中均供稱其係看到屋內沒有人才開槍，且係朝牆壁開槍
    ，丁○○及劉家凱、毛國斌、廖嘉河、魏立豪、莊依華等人
    於警訊亦均陳述其等在被告開槍射擊之時，係在客廳後方之
    房間，另依據警局刑事案件報告書與現場勘查報告，亦顯示
    被告開槍射擊之子彈係貫穿客廳與房間之木板隔間才擊中丁
    ○○之左手臂，由上開證據足以證明被告開槍射擊之時，丁
    ○○並未在其視力範圍之內，被告並未有對被害人丁○○身
    體瞄準射擊之動作，其主觀上並無殺人之確定故意或不確定
    故意，被告與丁○○素不相識，應無殺害動機，且丁○○依
    其親身經歷之內心感受亦僅提出傷害告訴，亦足印證被告確
    無殺人犯意，依據被告下手情形，此部分僅屬過失傷害等情
    詞，為被告辯護。
二、惟查：
（一）本案被告夥同共同被告林政賢、江朝偉於前開時、地至案
      外人丙○○位於臺中市南屯區田心北三巷四號住所，其後
      由被告以共同被告林政賢攜來之手槍、子彈，朝案外人丙
      ○○家屋內開槍，致丁○○受有前述之傷勢以及毛國斌遭
      子彈擊落之木板隔間碎片擊中頭部，惟未成傷之客觀事實
      等情，除據被告供承無誤之外，並經證人丁○○證述明確
      ，復有證人丁○○之病歷資料（原審法院卷第八十至八九
      頁）在卷可參，而毛國斌遭子彈擊落之木板隔間碎片擊中
      頭部，惟未成傷之客觀事實，亦據毛國斌於警詢及證人丁
      ○○於原審審審時證述明確（見警卷第五十八頁、原審卷
      第237頁） ，且有卷附警卷槍擊木板照片（見警卷第八十
      一頁至第八十三頁）在卷可稽。又扣案即被告持以為上開
      犯行之手槍，及現場查獲之彈頭、彈殼，經送請內政部警
      政署刑事警察局鑑定結果，內政部警政署刑事警察局已鑑
      認：「１、送鑑韓式制式手槍壹支（槍枝管制編號：00
      00000000號）認係西班牙ＳＴＡＲ廠製三○ＰＫ
      型口徑九ｍｍ（九ｘ一九ｍｍ）之制式半自動手槍，槍號
      為「0000000號」，槍管內具陸條右旋來復線，機
      械性能良好，可擊發口徑九ｍｍ（九ｘ一九ｍｍ）制式子
      彈，認具殺傷力；２、送鑑彈殼壹個，認係已擊發之口徑
      九ｍｍ（九ｘ一九ｍｍ）制式彈殼；３、送鑑彈頭壹個，
      認係已擊發經撞擊變形之口徑九ｍｍ制式銅包衣彈頭，其
      上剩參條右旋來復線」等情，此部分事實亦有該局九十五
      年十一月十日刑鑑字第○九五○一四七二七四號槍彈鑑定
      書一份（九十五年度偵字第二一五八六號卷第七二至七六
      頁）附卷可憑。
（二）本案共同被告江朝偉於原審法院審理時，已以證人身分證
      述：伊遭丙○○嗆聲，要伊有膽就至其家理論，並得知丙
      ○○同夥持有槍枝，伊將此情告知被告，被告叫伊問共同
      被告林政賢是否要幫伊的忙，伊即以電話告知共同被告林
      政賢並提及丙○○那幫人馬擁有槍枝等語，核與被告所證
      相符（見原審法院卷第一五七、一七七頁）；則若非係要
      共同被告林政賢攜帶槍、彈前來幫忙，被告何需指示共同
      被告江朝偉將其等要尋釁之對象即丙○○同夥持有槍枝乙
      情告知共同被告林政賢？再參酌被告、林政賢於原審法院
      最後審理期日亦均供述：當時攜槍、彈前往案外人丙○○
      家之目的，係為壯膽、防身等語（原審法院卷第二四八頁
      ），足證本案被告及共同被告江朝偉係因上開原因，與共
      同被告林政賢決意要前往丙○○住處尋釁之前，為防不測
      ，才基於共同未經許可而同時非法持有手槍、子彈之犯意
      聯絡，由共同被告林政賢先自不詳管道取得扣案之上開制
      式手槍與業經射擊之子彈，再由被告駕車搭載共同被告江
      朝偉、林政賢會合，而共同非法持有上開手槍、子彈，欲
      前往丙○○住處尋釁。本案被告在本院審理時，亦已坦承
      上開共同未經許可而同時非法持有扣案手槍一支及業經射
      擊之子彈一顆之犯罪事實；其在原審法院審理時就此部分
      所為之辯解，及本案共同被告江朝偉在原審法院審理時就
      此部分所為之辯解，均為本院所不採。又證人劉家凱、毛
      國斌、丁○○等人在原審法院審理時，已證稱：本案被告
      、共同被告林政賢、江朝偉於上開時間至丙○○上開住家
      之時，係先有數輛機車到達巷口，復有三輛汽車從丙○○
      住家前面經過，前開汽車第二趟進入巷內經過丙○○家前
      面時，其等確有聽到第一輛汽車之內有人喊稱「把槍拿出
      來」等語，當時正在丙○○住家外面之丁○○等人，聞言
      之後乃立即躲入屋內客廳神桌後面以木板隔間之房間內，
      間隔沒有多久，其等即聽到車子的引擎聲，後又聽到槍聲
      ，就發現丁○○中彈等語（見原審法院卷第一六○、二○
      四、二三四頁）。本案被告既坦承當其嗣後開槍射擊之時
      ，其在丙○○之住家前面及客廳並未發現有人；再依毛國
      斌等人在原審法院審理時所為之證詞，當時丙○○家中有
      一、二十人左右，則若非確有人口喊「把槍拿出來」等語
      ，當時在丙○○之住家前面或客廳之人員，豈會紛紛躲入
      屋內房間？是上開證人證稱確有聽到車上有人口喊「把槍
      拿出來」乙節，應屬可信。又依據本案被告及共同被告林
      政賢、江朝偉等三人之供述，第二趟車內係綽號「志願」
      之人搭載共同被告林政賢、江朝偉，上開手槍當時既係在
      共同被告林政賢之身上，本案又無確實之證據足堪認定綽
      號「志願」之人知悉共同被告林政賢之身上有攜帶槍枝，
      則於上開時間，僅屬本案共同被告江朝偉才有可能要共同
      被告林政賢把槍拿出來。本案共同被告江朝偉在原審法院
      否認此情，亦為本院所不採。本案被告及共同被告林政賢
      、江朝偉等三人如何與綽號「阿河」、「志願」、「阿德
      」、黃新富、劉哲瑛、劉禹成、李傑、季偉倫、古明正、
      陳長毅、「阿興」、「奇昌」等人先後會合，及如何前往
      證人丙○○在臺中市南屯區田心北三巷四號之住處挑釁等
      過程，復有證人黃新富、陳長毅、古明正、劉哲瑛等人分
      別於警、偵訊之陳述與證詞可佐（黃新富、劉哲瑛二人之
      偵訊證詞有經具結，且無「顯有不可信之情況」，自得採
      為證據；又其餘之警訊陳述之證據能力，為檢察官、被告
      及其選任辯護人所是認，本院審酌各該言詞陳述作成時之
      情況，認為適當，亦採為證據）；此外，本案被告開槍射
      擊上開子彈之後，如何坐上「阿河」所駕駛之上開車輛離
      開現場，復持前開手槍，與共同被告林政賢、江朝偉會合
      ，後再承前共同持有槍枝之犯意，將上開手槍藏放於其位
      於臺中縣霧峰鄉○○路二三一號旁車庫，後於前開時、地
      被警查獲之後，被告乃引導警方至上址藏槍處查扣上開手
      槍等情，復據被告供述明確，且有自願搜索同意書、搜索
      扣押筆錄、扣押物品目錄附卷可稽，及有上開制式手槍扣
      案足憑，事證明確。
（三）又本案被告雖以上開情詞，否認伊在開槍射擊之時，有殺
      人之犯意，被告之選任辯護人亦以上開情詞為被告辯護。
      經查本案被告所攜持之手槍、子彈均為制式手槍及子彈，
      其射擊之後之穿透力與殺傷力均甚強大，此為一般常識，
      被告顯難推稱不知。又依劉家凱、毛國斌、丁○○等人在
      原審法院審理時之證述，證人丙○○上開住家客廳神明桌
      後面的房間，係木板隔間，且由門外一望即知（見原審法
      院卷第一○一、二○六、二三四頁）；依據卷附之案發現
      場照片（見警卷第七七頁八五頁），亦可佐證劉家凱、毛
      國斌、丁○○等人之上開證詞係屬真實可信。再者，本案
      被告乘車第一趟經過證人丙○○上開住處外面之時，即已
      親眼看見該處門外有十數人在現場，此時與其嗣後再前來
      開槍射擊之時間相距不遠，且既係丙○○之住所，當時客
      廳燈火通明，被告豈有可能因為客廳無人，即確信屋內房
      間當時並無人員在內？被告此部分辯解為本院所不採信。
      被告對於丙○○上開住處大廳與其後之房間係以木板隔間
      ，而丁○○等約十多人已跑至大廳後面之房間等處躲藏，
      應明顯知情。又本案被告所持之手槍、子彈，既係制式槍
      、彈，具有強大的殺傷力，當可輕易穿過木板隔間，若其
      僅僅係要開槍恫嚇而無殺人之意，以持槍朝上、朝下或朝
      水泥牆壁射擊，即無致人受傷或死亡之危險，並可達恫嚇
      示威之目的。惟依據卷附照片，及躲在上開房間之毛國斌
      有遭子彈擊破之木板隔間碎片擊中頭部（未成傷），另丁
      ○○則係遭子彈擊中手肘附近（丁○○身高一百八十公分
      ，受傷部位離地一百一十四公分，苟再偏離十公分許，即
      可能擊中丁○○腹部的人體要害）等事實，可見本案被告
      當時係在丙○○上開住處門口，手持上開制式手槍，以其
      持槍高度從門口對客廳水平射擊子彈，則被告對於其開槍
      射擊之行為，應可造成子彈射中人體要害並造成死亡之結
      果；詎其明知可造成房間內人員死亡之結果，猶為上開開
      槍射擊之行為，雖射出之子彈幸未擊中屋內人員之身體要
      害，故未發生死亡之結果，但其確有殺人之故意，應可認
      定；被告仍應負殺人未遂之罪責。被告上開辯解，及被告
      之選任辯護人之上開辯護意旨，均為本院本案所不採。復
      有林新醫院九十六年一月十六日林醫仁字第０９６０００
      ００１３號函及其附件（即丁○○之就診紀錄、病歷影本
      ）在卷可參（見原審卷宗第七九至八九頁），事證明確，
      被告此部分之犯行堪以認定。
三、核被告所為係犯刑法第二百七十一條第二項、第一項之殺人
    未遂罪。被告開槍射擊之行為，其犯意已從恐嚇危害安全升
    高為殺人未遂，且已生實害，不再另論恐嚇危害安全罪，茲
    因公訴人認此部分與被告所犯殺人未遂罪，其間有一行為同
    時觸犯二罪名之想像競合犯關係，為裁判上一罪，本院爰不
    就此部分另為被告無罪之諭知。又被告僅射擊一槍，且僅造
    成丁○○一人受傷，毛國斌僅係受木板碎片擊中頭部並未受
    傷，尚難認被告所為係殺人未遂想像競合犯，併此指明。又
    被告雖已著手於殺人行為之實施，惟未生死亡之結果，其犯
    罪尚屬未遂，應依刑法第二十五條第二項之規定，按既遂犯
    之刑度減輕其刑。
四、原審判決認關於被告殺人未遂部分認事證明確，予以論罪科
    刑，固非無見，惟按：、原審判決書犯罪事實欄及理由欄
    之「陳長毅」均誤載為「陳長億」，尚有未洽。、原審判
    決既認被告「明知」所持之制式手槍及子彈，射擊後穿透力
    與殺傷力強大，「且知」丙○○住處客廳與其後房間係以木
    板隔間及丁○○等十多人已跑至該廳後面之房間等處躲藏，
    可「預知」以手持該槍之高度從門口對客廳水平擊發子彈，
    極可能射中人體並造成死亡之結果，則被告既已明知其開槍
    射擊之舉，足以造成死亡之結果，則其猶執意為之，應係基
    於殺人之故意而為，原審判決卻認定被告係基於不確定故意
    ，前後矛盾，亦有違誤。被告上訴否認有殺人故意，指摘原
    審判決關於被告殺人未遂部分不當，雖無理由，惟原審判決
    關於被告殺人未遂部分既有上開可議之處，自應由本院將原
    審判決予以撤銷改判。爰審酌被告品行及其持槍朝屋內之木
    板隔間水平射擊之犯罪情節與所生危害、以及犯罪未能完全
    坦認犯罪等一切犯罪情狀，量處有期徒刑五年一月。
五、據上論斷，應依刑事訴訟法第三百六十九條第一項前段、第
    三百六十四條、第二百九十九條第一項前段，刑法第二百七
    十一條第二項、第二十五條第二項，判決如主文。
本案經檢察官甲○○到庭執行職務。
中　　華　　民　　國　　96　　年　　3 　　月　　20　　日
            刑事第二庭   審判長法  官   李  璋  鵬
                               法  官   胡  森  田
                               法  官   胡  忠  文
上列正本證明與原本無異。
如不服本判決應於收受送達後十日內向本院提出上訴書狀，其未
敘述上訴之理由者並得於提起上訴後十日內向本院補提理由書（
均須按他造當事人之人數附繕本）。
                               書記官   陳  文  琴
中　　華　　民　　國　　97　　年　　3　　月　　20　　日
附錄論罪科刑法條：
刑法第二百七十一條：
殺人者，處死刑、無期徒刑或十年以上有期徒刑。
前項之未遂犯罰之。
預備犯第一項之罪者，處二年以下有期徒刑。
